臺灣高雄地方法院民事判決　　　　　　　99年度訴字第1073號
原　　　告　林益
被　　　告　全和
訴訟代理人　石繼志律師
　　　　　　邱超偉律師
被　　　告　全允
　　　　　　伶琴
上當事人間請求確認債權不存在事件，本院於民國100 年6 月13
日言詞辯論終結，判決如下：
    主  文
確認被告全允就本院九十七年度促字第一九七六號支付命令所
載對被告伶琴之新台幣伍佰萬元之債權不存在。
原告其餘之訴駁回。
訴訟費用由被告全允負擔五分之一，餘由原告負擔。
    事實及理由
壹、程序部分：
    按訴狀送達後，原告不得將原訴變更或追加他訴，但被告同
    意或不甚礙訴訟之終結者，不在此限，民事訴訟法第255 條
    第1 項第1 款、第7 款定有明文。本件原告起訴時係以全
    和及全允為被告，並聲明請求(一)、確認被告全和就本院
    96年度促字第30256 號支付命令所載對訴外人伶琴之新台
    幣（下同）1650萬元債權，於本院96年度執字第64311 號強
    制執行事件可得分配之金額142 萬0260元部分債權不存在。
    (二)、確認被告全允就本院97年度促字第1976號支付命令所
    載對伶琴之500 萬元債權，於本院96年度執字第64311 號
    強制執行事件中可得分配之金額42萬1706元部分債權不存在
    。嗣於民國99年9 月27日變更聲明為：(一)、確認全和就本
    院96年度促字第30256 號支付命令所載對伶琴之1650萬元
    債權不存在。(二)、確認全允就本院97年度促字第1976號支
    付命令所載對伶琴之500 萬元債權不存在，被告對該訴之
    變更均表示無意見（卷二第314 至315 頁）。嗣原告再於99
    年10月26日追加伶琴為被告，全允及全和亦均表示無
    意見（卷二第340 至341 頁）。查原告上開訴之變更及追加
    被告，均係於準備程序中所為，且與原起訴聲明所請求確認
    被告間不存在之債權標的，所引用事證相同，尚不甚礙於訴
    訟之終結，依首揭規定，原告變更及追加之訴自屬合法，應
    予准許。
貳、實體部分：
一、原告主張：原告對伶琴有返還仲介報酬273 萬2484元及其
    遲延利息與訴訟費用之債權，經向本院強制執行後，尚有
    284 萬1575元未為清償，嗣原告於96年7 月9 日向本院聲請
    就伶琴於訴外人國華人壽保險股份有限公司（下稱國華人
    壽公司）可領取之保險給付為強制執行，經本院以96年度執
    字第64311 號執行事件受理，並於96年7 月16日對國華人壽
    公司核發扣押命令；又伶琴另積欠原告411 萬7473元及自
    95年7 月25日起至清償日止按週年利率5 ％計算之利息未為
    清償，亦經法院判決原告勝訴確定，原告乃於98年7 月3 日
    以該確定勝訴判決為執行名義，向本院聲請強制執行，由本
    院以98年度司執字第64493 號執行事件受理，並與前開96年
    度執字第64311 號執行事件合併執行。詎伶琴為避免其財
    產遭強制執行，竟勾串其兄弟即全和、全允2 人虛偽主
    張分別對伶琴有1650萬元及500 萬元之假債權，並經本院
    分別核發96年度促字第30256 號、97年度促字第1976號支付
    命令確定，再由全和、全允分別持上開確定之支付命令
    ，向本院聲請強制執行，由本院分別以98年度司執字第8361
    8 號、85219 號執行事件受理，並均併入96年度執字第6431
    1 號合併執行，致原告執行扣押伶琴之財產所獲分配數額
    減少。伶琴與全和、全允以不實借據製造虛假債權，
    並無資金交付之具體事證，其等藉法律程序聲請核發支付命
    令，顯然損害原告權利等情，爰聲明請求：(一)、確認全和
    就本院96年度促字第30256 號支付命令所載對伶琴之1650
    萬元債權不存在。(二)、確認全允就本院97年度促字第1976
    號支付命令所載對伶琴之500 萬元債權不存在。
二、被告爭執原告本件起訴無確認利益，另答辯如下，並均聲明
    ：原告之訴駁回。
  (一)全和係以：全和為伶琴之胞兄，因見伶琴負擔鉅額
    債務，已無信用可向銀行借貸，乃於95年1 月23日、95年6
    月12日、96年5 月21日由伶琴向全和借款350 萬元、
    1000 萬 元及300 萬元，且因伶琴前擔任林陽實業股份有
    限公司（下稱林陽公司）連帶保證人而受牽累，信用破產，
    為免遭追償或扣薪，故借用全和名義，由全和在高市三
    信新開戶之活期儲蓄存款帳戶00000000000000號為撥款及繳
    息帳戶（下稱系爭帳戶），並將借貸所得款項均借與伶琴
    ，以供伶琴支付其實際負責經營之群秀實業股份有限公司
    （下稱群秀公司）所需開銷、家庭生活費、借支還款、子女
    創業、結婚等費用，雙方之1650萬元債權確係存在。嗣於96
    年7 月中旬，全和與伶琴就上開3 筆借款約定之還款期
    限均已屆至，全和乃向本院聲請核發支付命令確定，取得
    執行名義，並持以向本院聲請強制執行，所為均屬權利之正
    當行使，原告主張實無理由等語。
  (二)全允則以：全允確曾於91年8 月2 日、8 日先後2 次借
    款與伶琴，借款金額計500 萬元，嗣為確保債權，伶琴
    乃通知全允就本件強制執行程序聲明參與分配等語。
  (三)伶琴則以：向全和、全允借款一情，均屬事實，伶
    琴與全允為姊弟，長期以來多以現金借貸，此有85年間數
    筆現金借貸資料可證，且借貸關係只須雙方合意、銀貨兩訖
    、有借據為憑，即可成立。因原告前所經營之林陽公司承攬
    工程遭廠商倒閉，致伶琴遭受牽累（當時為林陽公司副總
    經理），嗣伶琴與原告離婚，未獲得任何生活費，乃向親
    友借貸周轉，勉力經營群秀公司，雖群秀公司目前登記負責
    人為全和，但是伶琴才是實際負責人，此由原告提起多
    件民刑事訴訟均為如此主張即可證明。而全允先前曾擔任
    林陽公司監察人，亦受牽累而負擔債務，故伶琴與全允
    均無法以個人帳戶匯款方式處理資金，群秀公司為伶琴實
    際負責經營，並借用全和名義之系爭帳戶處理群秀公司經
    營事項及3 名子女結婚、創業及自己家庭生活等開銷，並無
    違反常理之處等語，資為抗辯。
三、兩造爭執及不爭執事項：
  (一)下列事項為兩造所不爭執，依民事訴訟法第280 條第1 項、
    第279條第1項規定，堪信為真實：
    1.原告前對伶琴起訴請求清償債務，經本院95年度訴字第
      3267號、台灣高等法院高雄分院97年度上字第116 號、最
      高法院98年度台上字第1065號判決伶琴應給付原告411
      萬7473元及其遲延利息確定。
    2.全和、全允主張其等對伶琴分別有1650萬元及500
      萬元之債權，經本院核發96年度促字第30256 號、97年度
      促字第1976號支付命令確定。
    3.原告先後以94年度執字第19370 號債權憑證及前開確定判
      決為執行名義，聲請對伶琴為強制執行，分別經本院以
      96年度執字第64311 號、98年度司執字第64493 號執行事
      件受理。
    4.全和、全允亦分別持96年度促字第30256 號、97年度
      促字第1976號確定支付命令向本院聲請對伶琴為強制執
      行，經本院分別以98年度執字第83168 號、98年度司執字
      第85219 號執行事件受理，並均併入本院96年度執字第64
      311 號合併執行。
  (二)、爭執部分：
    1.本件原告有無確認利益？
    2.全和對伶琴1650萬元之借款債權是否為真正？
    3.全允對伶琴500萬元之借款債權是否真正？
四、本院對上開爭點之判斷：
  (一)本件原告有無確認利益？
    按確認之訴非原告有即受確認判決之法律上利益者，不得提
    起；所謂即受確認判決之法律上利益，係指法律關係之存否
    不明確，原告主觀上認其在法律上之地位有不安之狀態存在
    ，且此種不安之狀態，能以確認判決將之除去者而言，若縱
    經法院判決確認，亦不能除去其不安之狀態者，即難認有受
    確認判決之法律上利益（最高法院52年台上字第1240號判例
    參照）。本件全和、全允各以伶琴積欠借款為由，聲
    請本院對伶琴核發各為1650萬元及500 萬元之支付命令，
    因伶琴人未聲明異議而告確定，嗣全和、全允即分別
    持96年度促字第30256 號、97年度促字第1976號確定支付命
    令向本院聲請對伶琴為強制執行，經本院分別以98年度執
    字第83168 號、98年度司執字第85219 號執行事件受理，並
    均併入本院96年度執字第64311 號合併執行（原告為執行債
    權人），此經本院調取上開執行案卷核閱屬實。據此，被告
    間前開債權之真正與否，即影響原告強制執行受分配之結果
    ，是原告主張被告間據以聲請執行之確定支付命令之債權不
    存在，即有受確認判決之法律上利益。
  (二)全和對伶琴1650萬元之借款債權是否為真正？
    1.被告抗辯該1650萬元借款區分3 筆，分別於95年1 月23日
      、95年6 月12日、96年5 月21日由伶琴向全和借款
      350 萬元、1000萬元及300 萬元，且因伶琴因擔任林陽
      公司保證人而受牽累，信用破產，為免遭追償或扣薪，故
      借用全和名義以系爭帳戶為撥款及繳息帳戶等情，業據
      提出全和向高雄第三信用合作社放款借據3 份、放出檔
      明細查詢單、系爭帳戶存摺影本及存摺王來明細查詢為證
      （卷一第156 、160 、162 、164-165 、167-174 、卷二
      第626-630 頁）。原告雖不否認上開全和向高雄第三信
      用合作社借款並將款項存入系爭帳戶及存摺往來明細為真
      正等事實（卷二第581 、624 頁），惟質疑：(1)系爭帳戶
      名義人為全和，不能證明係伶琴使用；(2)群秀公司登
      記負責人為全和，則全和借款如係供群秀公司運用，
      自非與伶琴有借貸關係，且伶琴為群秀公司監察人身
      分，自不得兼職負責群秀公司之經營操盤事宜；(3)上開
      350 萬元借款部分，係以全允名下不動產提供抵押貸款
      ，如有借款需求，何須大費周章另以全和名義為借款債
      務人再將貸得款項借給伶琴；(4)系爭帳戶存摺影本固有
      匯款與群秀公司之紀錄，但其原因及用途為何，未經會計
      師簽證，亦難認與伶琴有關；(5)原告次子林鍵帝、長子
      林鍵皇分別於95年12月及98年1 月結婚，與伶琴所稱借
      款原因及日期尚有距離等情。
    2.經查，依上開系爭帳戶存摺影本及往來明細查詢所示，其
      資金之運用備註用途者，除有匯款至群秀公司外，尚有匯
      款與古慶鴻、李美寬、林學楷、楊舜丞、楊豐亮、昕洋公
      司、澳華餐飲、林鍵皇、林鍵帝等紀錄，其中有關澳華餐
      飲動支情形證人潘世崇到庭證稱：「95年1 月間有將我經
      營之憶騰咖啡店頂讓給林鍵帝，當時是在場之女士（按即
      被告伶琴）和他兒子來的，頂讓費100 萬元，加上其他
      房租押金及補貼租金加起來超過100 萬元，我有拿到錢，
      資金來源我不清楚，當時是他媽媽幫他處理事情，我不認
      識全和，證物26之頂讓書是我與林鍵帝簽立的，證物27
      的支票是支付我說的租金補貼」等語（卷二第572-574 頁
      ），與證人徐全興則到庭證述：「我開設昕洋設計公司是
      作裝潢工程，有在台北市○○○路○ 段140 巷4 號地址承
      攬工程，跟我直接接洽的是全和先生，我跟他本來就有
      認識，他說是他姊姊的兒子要做的，工程款有付清，我從
      公司領的，沒有見過在場的女士」等語（卷二第575-577
      頁）相合，並有卷內店鋪頂讓意向書、房屋租賃契約書及
      支票及送金單影本（卷二第544-546 、554-557 頁）可按
      ，依該房屋租賃契約書所載契約當事人即為林鍵帝與屋主
      古慶鴻。準此以言，足認系爭帳戶有關澳華餐飲之相關支
      出，係供林鍵帝開設餐廳使用，與全和尚無直接關聯。
    3.其次，證人李碧味到庭證述：「與在場原告及伶琴認識
      十幾年，曾有金錢往來，楊正義是我先生，楊舜丞是我兒
      子」、「（提示系爭帳戶存摺影本）95年2 月22日匯款1
      筆50萬元款項至楊舜丞帳戶，那是我先生借給伶琴的，
      被告全和沒有向我或我先生借過錢」等語（卷二第579
      頁），亦堪認該款項支出與全和無關。再者，伶琴抗
      辯群秀公司係林陽公司子公司，林陽公司因經營不善，終
      至公司重整地步，其擔任林陽公司連帶保證人，背負不少
      債務，嗣雙方感情生異，原告提起離婚訴訟，因咎責在於
      原告而遭駁回，惟其亦離開林陽公司，並獨力照顧3 名子
      女，而因原告將林陽公司在群秀公司所佔之股份全部出售
      ，其與子女受讓後，群秀公司由其實際負責經營以維持生
      計等情，業據提出群秀公司董事、監察人名單、本院90年
      度婚字第417 號、台灣高等法院高雄分院91年度家上字第
      70號、最高法院92年度台上字第547 號民事判決、林陽公
      司或有債權重整明細表、本院97年度司執水字第31939 號
      、98年度司執水字第28891 號執行命令為證（卷二第345-
      347 頁；卷一第122-137 、147-151 頁）。且林陽公司與
      群秀公司前因承攬中興電工公司工程事宜有所爭執，於89
      年4 月18日書立協議書1 份，即由伶琴與原告為協議當
      事人，當時全和為工務經理，受伶琴指示處理相關事
      務，此外，群秀公司95年7 月間至96年2 月間轉帳傳票有
      關各種款項之支出，係經由伶琴確認簽名，此有原告不
      爭執真正之傳真函2 紙、協議書影本及轉帳傳票附卷為憑
      （卷二第348- 353、368-381 頁），可知伶琴係實際處
      理群秀公司之業務交涉、資金調度與人員指揮等重要相關
      事宜之人。而原告於林陽公司進行重整事宜過程，曾發函
      全體員工，內載「伶琴對重整人及公司員工語多污衊，
      且均非事實，……因某係群秀公司實際負責人，乃本公
      司競爭對手」等詞，另原告以伶琴涉嫌背信而於90年間
      對之提起刑事背信自訴一案，該自訴狀更明確載稱「實際
      上由伶琴操控經營之群秀公司，名義上由被告胞弟全
      信掛名為董事長」等語，有林陽公司書函及該刑事自訴狀
      附卷可參（卷二第355 、357 頁），益徵群秀公司係由
      伶琴實際操控營運，據此，伶琴抗辯群秀公司由其負責
      經營等語，自堪信為真。準此以言，系爭帳戶款項支用，
      除上開用於林鍵帝經營餐飲店及涂伶琴個人償債用途外，
      尚有匯與林鍵皇之款項，此外，更有多筆群秀公司轉帳匯
      款紀錄，足認系爭帳戶固為涂全和名義開設，但係由涂伶
      琴支配使用，至為明確。
    4.原告雖以群秀公司於94年間變更登記負責人為全和，
      伶琴則於97年間登記為群秀公司監察人，並質疑監察人豈
      能為公司之營運等語，此固有群秀公司變更登記表可按（
      卷二第648-653 頁）。然公司究竟由何人實際操盤經營，
      負責盈虧，並不以實際登記負責之人為限，仍須從實際指
      揮負責之行為人為判斷依據。如上所述，伶琴對於群秀
      公司無論協商、業務、人員指揮、資金運用等方面，均居
      於掌控經營者之地位無疑，自不得僅以全和登記為董事
      長，即遽認其為真正之負責人，原告此部分主張，尚非可
      採。
    5.至原告雖另以全和上開350 萬元借款部分，係以全允
      名下不動產提供抵押貸款，而質疑該筆借款之周折及事實
      。然原告與伶琴感情生變，引致離婚訴訟，林陽公司又
      面臨重整，可知雙方債務纏身，勢同水火，而伶琴實際
      經營群秀公司，有資金需求，自不難想像，且為免遭債權
      人扣押財產，借用全和名下之系爭帳戶，用為群秀公司
      營運及個人家庭生活之需，亦屬一般人避債通常使用之手
      法。至於資金來源，在債信不良之情形下，求諸親友，事
      屬常見，惟債多人愁，如何取得借款，親友可能施以何種
      程度之幫助，亦頗費心思。於此情境下，全和允諾借款
      ，該資金來源又求之全允名下不動產設定抵押取得之貸
      款，並擔任貸款債務人，予以商轉借用，應不違背常情，
      非以涂全允直接出借為必然結果，原告以其曲折過程，認
      全允直接出借即可，而否認此筆借款實情云云，不足採
      信。
    6.原告再表示，系爭帳戶固有多次匯款用於群秀公司之紀錄
      ，但未經會計師認證云云，然消費借貸契約之成立，係當
      事人間有借貸之合意並有借款交付之事實，即可成立，至
      於款項取得後如何運用，與借貸契約是否成立生效，並非
      相干。本院上開有關系爭帳戶資金運用情形之論述，係因
      系爭帳戶名義人為全和，但該伶琴抗辯向全和借款
      後何以款項會進入系爭帳戶一節，足以影響究竟借貸款項
      有無交付此一要件事實之判斷，蓋系爭帳戶如非伶琴支
      配運用，即難認有借款之交付，借貸契約即可能因舉證不
      足而不能成立。惟如上所述，群秀公司係由伶琴實際經
      營，系爭帳戶並有其他伶琴個人支用之其他款項支出，
      綜合以觀，系爭帳戶雖為全和名義，但係為伶琴支配
      使用，堪以認定。準此以言，自系爭帳戶匯款與群秀公司
      之各筆款項，有無會計師認證，或實際用途為何，均屬
      伶琴借得款項後如何運用支配之問題，與全和與伶琴
      借貸契約是否存在，自屬無關，原告此項主張，亦非可取
      。
    7.原告又稱其次子林鍵帝、長子林鍵皇分別於95年12月及98
      年1 月結婚，與伶琴所稱借款原因及日期尚有距離云云
      。然伶琴於當時情境，確有資金需求，而伶琴向全
      和借款3 筆，於95年1 月、95年6 月及96年5 月分別借得
      350 萬元、1000萬元及300 萬元，有如前述，顯已涵蓋原
      告所稱林鍵帝結婚日期，而縱使林鍵皇於98年1 月結婚，
      與該最後一筆借款相距亦僅1 年餘，亦非相距甚遠。實則
      伶琴既有經營群秀公司、個人與家庭生活費用等資金需
      求，則其所述用於林鍵帝與林鍵皇結婚之部分借款動機，
      無非係表達需款之處境及原因，本件系爭帳戶係伶琴支
      配運用，而伶琴亦有借用全和名義之帳戶之避債動機
      ，並有實際將系爭帳戶內款項使用於群秀公司及林鍵帝經
      營餐飲店、匯款與林鍵皇及償債等前已認定之事實，即不
      得謂伶琴所稱借款原因包括用於子女結婚一事係屬虛偽
      ，原告執此否認有借款事實，為不可取。
    8.綜上所述，原告主張全和與伶琴間並無借款事實，並
      請求確認全和就本院96年度促字第30256 號支付命令所
      載對伶琴之1650萬元債權不存在，即非有據。
  (三)全允對伶琴500萬元之借款債權是否真正？
    1.全允固抗辯與伶琴間之借款債權確實存在，該借款是
      分2 筆以現金交付云云。然證人即全允甥姪吳裕仁到庭
      證稱：「有一次我在明邦科技公司，我聽到全允與原告
      林啟益在講電話，但是我不知道是誰打給誰的，然後原告
      林啟益把電話拿給我跟全允講，我有問全允說是否知
      道伶琴與全允債權的事情，全允說他不知道，說如
      果說法院如果有分配債權的時候他要把這些金額還給原告
      林啟益。我聽到這個訊息之後我還把電話再拿還給原告林
      啟益請他再確認一次」等語（卷二第317 頁），吳裕仁與
      全允為舅甥至親，亦稱原告為表姨丈，於雙方均有親誼
      ，當無偏頗任何一方之必要，所述應堪憑信。則吳裕仁與
      全允電話通聯過程，如與伶琴確有500 萬元之借款事
      實，全允當無可能表示不知對伶琴有債權之事，且陳
      稱要將分配所得款項交與原告之理。
    2.又關於借款過程，本院於99年11月22日準備程序期日，將
      伶琴與全允隔離詢問結果，伶琴稱：「借款時間應
      該是分兩批借，我去他家拿錢的。有一個200 萬，一個是
      300 萬，至於哪一個前面哪一個後面我忘記了。我都是打
      電話給他聯繫要借款，跟他說有資金缺口，必須要補，他
      問我會借多久，我說大約半年，我記得後來有寫借據給他
      。因為我要跟他借500 萬元，應該是第2 筆錢拿完之後當
      天就寫了，因為我的習慣都是借款當天就會寫借據，除非
      有特殊狀況。我有在借據上簽名。全允有沒有簽名我不
      記得。我有口頭說不要用民間的利息，用銀行的利息最後
      大家再來結算」等語，全允則稱：「91年借款的500 萬
      元現金，一部分是放在家裡的現金，一部分是從我的戶頭
      拿出來的。戶頭領出的部分是從何人的哪個帳戶領出，要
      問我太太。500 萬元是伶琴打電話跟我約時間來我高雄
      市○○路家裡拿的，我只記得是白天，分2 次交付。他有
      寫借據。第1 次是200 萬元在91年8 月2 日交付。第二次
      91年8 月8 日交付300 萬元。都是在我上開住處取款。當
      場無寫借據，都是事後補的」等語（卷二第498-502 頁）
      。參互以觀，雙方借款當時是否書立借據，伶琴稱第2
      次有寫，全允則稱都是事後補寫，並非相符，又全允
      稱不知借款原因，亦與伶琴所述不合。又全允稱其中
      一筆是其配偶帳戶提出，果若屬實，自得提供資金提領紀
      錄供本院審酌，然其僅稱「要問我太太」，嗣本院於100
      年1 月4 日準備程序期日，再詢問雙方如何證明借款債權
      存在，全允僅表示「如先前陳述及所提資料」等語（卷
      二第515 頁），而無任何事證提出或聲請本院調查，據此
      ，自難信伶琴及全允所辯有500 萬元借款之情為真。
    3.伶琴及全允既不能證明雙方有借款之合意及借款交付
      之事實，則原告主張全允對伶琴500 萬元借款債權不
      存在，即屬有據。
五、綜上所述，原告請求確認全允就本院97年度促字第1976號
    支付命令所載對伶琴之500 萬元債權不存在，為有理由，
    應予准許。至原告訴請確認全和就本院96年度促字第3025
    6 號支付命令所載對伶琴之1650萬元債權不存在，則屬無
    據，應予駁回。
六、本件事證已臻明確，兩造其餘攻擊防禦或舉證方法，核與判
    決結論不生影響，無庸逐一論述，附此敘明。
七、據上論結，本件原告之訴為一部有理由，一部無理由，依民
    事訴訟法第79條，判決如主文。
中    華    民    國   100    年    6     月    30    日
                  民事第三庭  法  官  李嘉益
以上正本係照原本作成。
如對本判決上訴，須於判決送達後20日內向本院提出上訴狀。如
委任律師提起上訴者，應一併繳納上訴審裁判費。
中    華    民    國   100    年    7     月    1     日
                              書記官  鄭倩